臺灣板橋地方法院刑事判決　　　　　　　　　　　　　　　九十年度訴更字第七號
　　公　訴　人　臺灣板橋地方法院檢察署檢察官
　　被　　　告　乙○○　男　四.
右列被告因違反稅捐稽徵法等案件，經檢察官提起公訴（八十九年度偵字第四八三六
六號）及移送併案審理（臺灣板橋地方法院檢察署八十八年度偵字第八八七一號、臺
灣臺北地方法院檢察署九十年度偵字第八六二五號），本院判決如左：
    主  文
乙○○共同行使偽造私文書，足以生損害於公眾及他人，處有期徒刑伍月，如易科罰
金以佰元折算壹日。緩刑年。
    理  由
一、乙○○係營利事業所得稅納稅義務人即設於臺北市中正區○○○路○段一四三號
    五樓之二「普澤工程有限公司」（下簡稱「普澤公司」，已於民國九十年八月十
    一日經臺北市政府撤銷公司登記）之負責人，亦為商業會計法規定之商業負責人
    ，其明知甲○○、蘇寬諒、周義祥等人於八十三年間，均未受僱於普澤公司領取
    薪資，詎為逃漏普澤公司八十三年度營利事業所得稅捐，竟於八十三年十二月間
    某日，經由有共同偽造薪資領取文書犯意聯絡之蔡輝煌（已於九十年一月二十七
    日死亡），提供甲○○、蘇寬諒、周義祥等三人身分證影本資料，交由不知情之
    會計人員，據以虛偽填製甲○○、蘇寬諒、周義祥八十三年度向普澤公司各領取
    薪資新臺幣（下同）三十萬元不實事項之「工資所得扣繳憑單卡」，並委由不知
    情之人偽刻甲○○、蘇寬諒、周義祥三人印章各一枚，於上開「工資所得扣繳憑
    單卡」上各偽蓋甲○○等三人印文十三枚，復由蔡輝煌簽名切結後，再據以製作
    不實之甲○○、蘇寬諒、周義祥等三人各類所得扣繳暨免扣繳憑單各一式三份，
    其後於八十四年三月三十一日，持上述業務上製作不實具有會計憑證性質之「工
    資所得扣繳憑單卡」及扣繳憑單等文書，向財政部臺北市國稅局結算申報普澤公
    司八十三年營利事業所得稅應納稅額為零，藉此不當方法以圖逃漏稅捐，足以生
    損害於甲○○、蘇寬諒、周義祥及稅捐機關對於稅捐稽徵管理之正確性，惟嗣經
    稽徵機關查核時，已將周義祥申報不實部分剔除，逕依同業利潤標準核定結果，
    普澤公司尚未漏得稅額，其後復將甲○○、蘇寬諒二人虛報不實部分剔除重新核
    定，亦尚未達漏稅額結果。
二、案經甲○○訴由臺灣高雄地方法院檢察署檢察官呈請臺灣高等法院檢察署檢察長
    核轉臺灣板橋地方法院檢察署檢察官偵查起訴及蘇寬諒訴由臺灣板橋地方法院檢
    察署檢察官、周義祥訴由臺灣臺中地方法院檢察署檢察官呈請臺灣高等法院檢察
    署檢察長核轉臺灣臺北地方法院檢察署檢察官移送併案審理。
    理  由
一、訊據被告乙○○矢口否認有於右揭時地意圖逃漏稅捐而偽造不實會計憑證文書持
    以虛報之犯罪事實，辯稱：甲○○等三人之申報資料均係伊公司小包工頭蔡輝煌
    提供，以領取工程款，伊並不知有不實之情云云。惟查：
    (一)甲○○、蘇寬諒、周義祥三人均未於八十三年間，受僱於普澤公司領取薪資之
      事實，業據告訴人甲○○、蘇寬諒、周義祥分別於偵審中指陳詳實（見臺灣高
      雄地方法院檢察署八十八年度偵字第二三四九六號偵查卷二十一頁、臺灣臺南
      地方法院檢察署八十八年度偵字第一三九五○號偵查卷十頁、本院九十年九月
      十三日訊問筆錄、臺灣板橋地方法院檢察署八十六年度他字第一○○六號偵查
      卷二頁、四頁、四十三頁、八十六年十一月十四日訊問筆錄、臺灣臺中地方法
      院檢察署八十八年度他字第二二三五號偵查卷一至五頁、八十八年十月十五日
      訊問筆錄、八十九年度他字第三○四四號偵查卷八十九年十月六日訊問筆錄）
      ，而被告於本院審理亦供認：伊不認識甲○○、蘇寬諒、周義祥等人，甲○○
      等人均係蔡輝煌提供身分證影本資料，伊普澤公司並未僱用甲○○等三人等語
      （見臺灣板橋地方法院檢察署八十九年偵字第四八三六號偵查卷二十四頁、二
      十五頁、本院九十年九月十三日、九十一年八月六日訊問筆錄）明確。另普澤
      公司於八十三年度虛報甲○○、蘇寬諒、周義祥薪資所得三十萬元等情，亦有
      財政部臺北市國稅局八十六年二月二十七日財北國稅審參字第八六○○九一
      一九號函、周義祥、蘇寬諒八十三年普澤公司薪資扣繳憑單、財政部臺灣省中
      區國稅局周義祥八十三年度申報綜合所得稅核定通知書、財政部臺灣省北區國
      稅局蘇寬諒八十三年度申報綜合所得稅核定通知書等影本在卷可稽。
    (二)次查，被告乙○○於偵查中已供認：蔡輝煌係伊普澤公司工頭，他拿甲○○身
      分證給伊，伊再拿給會計師去申報所得，伊知這是違法的等語明確，至其後於
      偵審中雖僅供稱：伊不認識周義祥、蘇寬諒，其二人八十三年報稅資料，是工
      頭蔡輝煌拿給伊報稅等語（見臺灣板橋地方法院檢察署八十九年度偵字第四八
      三六號偵查卷二十四頁反面、二十五頁、臺灣臺北地方法院檢察署九十年度他
      字第二四八八號偵查卷十五頁、本院九十一年八月六日訊問筆錄），然核諸上
      述，其既已明知蔡輝煌提供之甲○○報稅資料係不實違法，豈有對同係蔡輝煌
      提供之周義祥、蘇寬諒之報稅資料，不知有不實違法之情，況查普澤公司並無
      任何參加勞工保險紀錄，此有勞工保險局九十年七月十日九十保承字第一○一
      二三六七號書函附於臺灣臺北地方法院檢察署九十年度他字第二四八八號偵查
      卷內可稽，由此可見被告對蔡輝煌交付之甲○○等三人員工資料均係不實，應
      知之甚明，益見其有故意偽造不實文書、憑證圖以虛偽申報稅捐之情無訛。
    (三)另被告於臺灣臺北地方法院八十六年度訴字第一五四八號蔡輝煌偽造文書一案
      ，就該案普澤公司申報黃晴富八十三年度領取薪資三十萬元一節，曾證稱：蔡
      輝煌交他們的身分證影本、印章給伊，由公司小姐在「工資所得扣繳憑單卡」
      填寫他們的資料，再由蔡輝煌蓋章、簽名，印章蓋完後就交還蔡輝煌，不知現
      在何處等語（件該案八十六年九月二日審判筆錄），核諸蔡輝煌於該案上訴臺
      灣高等法院八十六年度上訴字第五三二二號一案審理時供稱：伊不識字，上開
      「工資所得扣繳憑單卡」是會計小姐偽造的，伊亦沒去刻印章，是乙○○叫伊
      把工人身分證資料給他，伊就給他等語（件該案八十六年十二月八日訊問筆錄
      ），復觀諸該案附於偵查卷之黃晴富八十三年度「工資所得扣繳憑單卡」影本
      ，其上具切結書人簽名筆跡，與蔡輝煌於該案應訊後簽名相符，堪認係蔡輝煌
      簽名無訛，而其上工資受領人資料筆跡，則與蔡輝煌簽名筆跡不符，是蔡輝煌
      上開所述該處資料係普澤公司人員填寫之情，應係屬實，另其上有領款人「黃
      晴富」印文十三枚，衡諸蔡輝煌所述該「工資所得扣繳憑單卡」上工資受領人
      資料既係由伊交付身分證資料供普澤公司人員填寫，且其不識字，此有法務部
      戶役政連結作業系統蔡輝煌個人基本資料在卷可稽，則按諸常情，自當由普澤
      公司人員填畢後一併刻章蓋印較為便利，是蔡輝煌上開所述應較堪採信。是綜
      上所析，堪認本件甲○○、蘇寬諒、周義祥之申報資料，亦應係由蔡輝煌提供
      其身分證影本資料交付被告，再由被告交付普澤公司不知情會計人員填製其等
      虛偽之「工資所得扣繳憑單卡」，並擅自委刻印章蓋印，末由蔡輝煌簽名切結
      ，復憑以填製不實之扣繳憑單，一併持以虛報普澤公司八十三年度營利事業所
      得稅無誤。
    綜上所述，被告所辯顯屬事後卸責之詞，不足採信。此外復有普澤公司八十三年
    度營利事業所得稅結算申報書影本資料一份在卷可資佐證，而被告製作不實「工
    資所得扣繳憑單卡」，並據以填製扣繳憑單，虛報甲○○、蘇寬諒、周義祥等人
    薪資，意圖逃漏稅捐，此足以生損害於甲○○等三人及稅捐機關對於稅捐稽徵管
    理之正確性亦甚明。是本件事證明確，被告犯行洵堪認定，應予依法論科。
二、按營利事業填製薪資表及填報扣繳憑單，均係附隨其業務而製作，不得謂非業務
    上所掌之文書，此薪資表、扣繳憑單內容如有不實，而足生損害於公眾或他人，
    本係犯有刑法第二百十五條之業務上登載不實文書罪，惟上開薪資表、扣繳憑單
    均屬會計憑證之一種，如以不實事項填製之，復犯有商業會計法第七十一條第一
    款之製作不實會計憑證罪（即八十四年五月十九日修正前之商業會計法第六十六
    條第一款之製作不實會計憑證罪），然按該罪原即含有業務上登載不實之本質，
    故如犯該罪即不應再論以刑法第二百十五條之業務上登載不實文書罪（參見最高
    法院八十七年度台上字第一一號刑事判決意旨）；另薪資表係用以表示領取工資
    憑證，並經領取人蓋印，亦屬收據性質之私文書，是偽造不實之薪資表，復同時
    犯有刑法第二百十條之偽造私文書罪，與上開商業會計法第七十一條第一款之製
    作不實會計憑證罪，為法規競合，應從重以偽造私文書罪論斷。又按被告行為後
    ，商業會計法業於八十四年五月十九日、八十七年十月二十八日分別修正，依刑
    法第二條第一項但書規定，比較新舊法結果，以八十四年五月十九日修正前之規
    定有利於被告，自應適用八十四年五月十九日修正前法律。本件被告為普澤公司
    負責人，亦為商業負責人，其虛報上開甲○○三人不實薪資登載於「工資所得扣
    繳憑單卡」，並據以製作不實之扣繳憑單，於八十四年三月間持以申報普澤公司
    八十三年度營利事業所得稅，核其所為，係犯刑法第二百十六條、第二百十條之
    行使偽造私文書罪（「工資所得扣繳憑單卡」部分）、八十四年五月十九日修正
    前之商業會計法第六十六條第一款之製作不實會計憑證罪（扣繳憑單部分）。公
    訴意旨僅認被告係犯刑法第二百十六條、第二百十五條之行使業務文書罪嫌云云
    ，依首揭說明，容有未洽。其所犯上開行使偽造私文書部分，與蔡輝煌有犯意聯
    絡及行為分擔，為共同正犯。又其利用不知情之公司會計人員偽造不實之「工資
    所得扣繳憑單卡」、扣繳憑單，以及委由不知情代刻偽造甲○○等三人印章各一
    枚，為間接正犯。另被告利用不知情之人偽造甲○○等三人印章並持以蓋用偽造
    印文，均係其偽造「工資所得扣繳憑單卡」之一部行為，應為偽造「工資所得扣
    繳憑單卡」之行為所吸收；又被告偽造後復持以行使，其偽造「工資所得扣繳憑
    單卡」之低度行為，亦為行使之高度行為所吸收，故均不另論罪。再被告一次偽
    造甲○○等三人之「工資所得扣繳憑單卡」及一次偽造其三人之扣繳憑單等行為
    ，均係一行為觸犯數罪名，為想像競合犯。又其所犯上開二罪間，有方法結果之
    牽連關係，為牽連犯，應依法從一重之行使偽造私文書罪處斷。至公訴人雖未就
    被告行使偽造「工資所得扣繳憑單卡」之私文書部分犯行提起公訴，惟該部分與
    已起訴之部分，有牽連犯之裁判上一罪關係，為起訴效力所及，本院自得併予審
    酌。爰審酌被告犯罪之動機、目的、手段、對被害人、國家稅捐稽徵所生危害及
    犯罪後態度等一切情狀，量處如主文所示之刑，又刑法第四十一條業於九十年一
    月十日修正公布，於同年月十二日生效，該條第一項修正規定為「犯最重本刑為
    五年以下有期徒刑以下之刑之罪，而受六個月以下有期徒刑或拘役之宣告，因身
    體、教育、職業、家庭之關係或其他正當事由，執行顯有困難者，得以一元以上
    三元以下折算一日，易科罰金。但確因不執行所宣告之刑，難收矯正之效，或難
    以維持法秩序者，不在此限。」，經比較新舊法結果，被告所犯上開之罪，行為
    後依修正後之刑法第四十一條第一項前段規定，則得易科罰金，顯較為有利，爰
    依刑法第二條第一項前段，適用修正後刑法第四十一條第一項前段規定，就被告
    上開所量處之刑，併諭知易科罰金之折算標準。末查被告前未曾受有期徒刑以上
    刑之宣告，有臺灣高等法院檢察署刑案記錄簡覆表一份在卷可憑，其因一時失慮
    ，因循錯誤之行業習慣致罹刑典，經此審判教訓後，當能知所警惕，信無再犯之
    虞，本院因認本件對被告宣告之刑以暫不執行為適當，併予宣告緩刑三年，以啟
    自新。另被告委不知情之人偽刻之甲○○等三人印章各一枚，業已滅失，已據被
    告陳明在卷，又其持以申報之甲○○等三人偽造之「工資所得扣繳憑單卡」，亦
    均已滅失，亦據被告陳明在卷，故蓋於其上之甲○○等三人印文各十三枚，亦無
    從沒收，故均不併予宣告沒收。
三、至公訴意旨另謂：被告藉上開不正方法逃漏普澤公司八十三年度應納營利事業所
    得稅額達七萬五千元，因認被告依稅捐稽徵法第四十七條第一款規定，另犯有稅
    捐稽徵法第四十一條之逃漏稅捐罪嫌云云。惟按稅捐稽徵法第四十一條之逃漏稅
    捐罪，並無處罰未遂之規定，係以已發生稅捐逃漏之結果為必要，如經核無漏稅
    額，即尚難以該罪相繩。然查，被告虛報上開甲○○八十三年度於普澤公司各領
    取薪資三十萬元之情，經本院函詢財政部臺北市國稅局查明普澤公司度虛報甲○
    ○三人八十三年度薪資所逃漏營利事業所得稅額結果，該局覆稱：周義祥部分查
    核時已剔除，而普澤公司八十三年度營利事業所得稅額已經該局依所得稅法第八
    十三條規定，逕按同業利潤標準核定，尚無漏稅額，縱甲○○、蘇寬諒薪資部分
    亦有虛報，經核亦無漏稅額等語，此有該局九十一年五月七日財北國稅審三字第
    ○九一○二○七八八五號、九十一年八月二十日財北國稅審三字第○九一○○五
    四七五八號等函在卷可稽，是依上述，被告雖有偽造甲○○等三人「工資所得扣
    繳憑單卡」、扣繳憑單虛報薪資，但經核定尚無漏稅額，按上揭說明，自難認被
    告犯有稅捐稽徵法第四十一條之逃漏稅捐罪，此外復查無其他積極證據足認被告
    確有該逃漏稅捐犯行，是本件不能此部分證明被告犯罪，本應為無罪判決之諭知
    ，惟公訴意旨認此部分與被告被訴上開有罪部分，有牽連犯之裁判上一罪關係，
    爰不另為無罪之諭知，併此敘明。
據上論斷，應依刑事訴訟法第二百九十九條第一項前段，八十四年五月十九日修正前
之商業會計法第六十六條第一款，刑法第二條第一項但書、前段、第十一條前段、第
二十八條、第二百十六條、第二百十條、第四十一條第一項前段、第七十四條第一款
，罰金罰鍰提高標準條例第一條前項、第二條，判決如主文。
本案經檢察官吳宗光到庭執行職務
中      華      民      國    九十一    年      九      月    二十四    日
                                      臺灣板橋地方法院刑事第六庭
                                          法  官  彭  全  曄
右正本證明與原本無異
如不服本判決，應於判決送達後十日內，向本院提出上訴狀。
                                          書記官  梁  宜  庭
中      華      民      國    九十一    年      十      月    十四      日
附錄本案論罪科刑法條全文：
八十四年五月十九日修正前商業會計法第六十六條
  商業負責人、主辦及經辦會計人員，有左列各款情事之一者，處五年以下有期徒刑
拘役或一萬元以下罰金：
  一、以明知為不實之事項而填製會計憑證或記入帳冊者。
  二、故意使應保存之會計憑證、帳簿報表滅失毀損者。
  三、意圖不法之利益，而變造會計憑證、帳簿報表內容或撕毀其頁數者。
刑法第二百十六條
  行使第二百十條至第二百十五條之文書者，依偽造、變造文書或登載不實事項或使
登載不實事項之規定處斷。
刑法第二百十條
  偽造、變造私文書，足以生損害於公眾或他人，處五年以下有期徒刑。
